臺灣彰化地方法院北斗簡易庭民事判決
109年度斗簡字第355號
原      告  陳福進
被      告  陳明娟
上列當事人間請求履行協議事件，本院於民國110年8月3日言詞
辯論終結，判決如下：
    主      文
原告之訴及假執行之聲請均駁回。
訴訟費用由原告負擔。
    事實及理由
一、原告主張：
(一)兩造、訴外人陳明哲、陳玉士、陳林福、陳佑銅等6人於民
    國105年3月21日就分割前彰化縣○○鎮○○段000地號土地（下
    稱分割前134地號土地，同段土地亦同）簽立土地分割協議
    書（下稱系爭協議書），約定分割上開土地，嗣經被告以共
    有物分割為登記原因，於107年5月24日將分割後系爭土地登
    記為被告單獨所有。
(二)依系爭協議書第5條約定，「本協議之編號3內須於15及16界
    標處，分割寬5米私有道路，面積計153平方公尺」；第8條
    約定，「本件協議標示內之15～16界標點係中西段134之1地
    號出入口之道路為共有人共同使用。其鋪設費用由中西段13
    4之1地號所有人平均負擔。」。故依系爭協議書，在上開15
    及16界標處，應設置寬5公尺之私有道路（下稱系爭道路）
    ，系爭道路即附圖編號B面積153地號土地。
(三)原告請求被告依系爭協議書，將系爭道路鋪設柏油以利通行
    ：
　1.被告稱倘系爭道路鋪設柏油，則未來申請興建農舍面積將會
    縮減（柏油路不算農路），惟依內政部函文、建築法、非都
    市土地使用規則等規定，農地私設道路只要是土路，是可以
    不用計算在內，是許可設立的。
　2.共有人出入之道路原本是南北向之柏油道路，此為被告所承
    認，於分割土地後道路才改為東西向之系爭道路；又目前被
    告所有之系爭土地南側即系爭協議書附圖7、8界標位置被公
    路占用面積約113平方公尺，係鋪設水泥道路，當初亦係權
    宜登記在被告名下，難道這樣就沒有違法問題?　
　3.系爭道路雖為被告單獨所有，然依系爭協議書，實際上為共
    有人唯一出入之共有土地，共有人依系爭道路通行住家、農
    地，農作期間亦有農業機械、載稻穀等車輛行走，故應鋪設
    安全、方便的柏油路以利通行。
　4.系爭道路為土路太過鬆軟，故原告才會挖洞回填石頭、較硬
    的土塊做底；系爭道路現在通行時非常顛簸不平，汽車通行
    時甚至會碰到底盤無法出入，故應鋪設柏油才沒有安全虞慮
    。
(四)並聲明：被告應將附圖所示編號B地號面積153平方公尺土地
    ，鋪設為柏油道路；如獲勝訴判決，願供擔保請准宣告假執
    行。
二、被告則以：
(一)分割前134、134之1地號土地原本有一條南北向舊路，其入
    口處有些許柏油，惟將土地從中一分為二，依農發條例及分
    割登記都是不合法的，故全體共有人同意將南北向舊路入口
    處柏油刨除掉，並恢復為土路，並將原有道路改為東西向之
    系爭道路。
(二)原告稱被告將系爭道路封閉，阻擋原告通行，惟被告於協議
    分割土地後，即於107年4月19日將系爭道路鋪設為土路以供
    原134之1地號之共有人通行，且被告於同年6月依系爭協議
    確認結算每人整地應分攤之費用，原告於同年9月13日要拆
    除房屋時也是通行系爭道路無礙，陳和春修繕房屋屋頂時也
    是經由系爭道路出入，故被告並未有阻止共有人通行系爭道
    路，被告即已依系爭協議書將系爭道路鋪設為土路，依當初
    之協議就是鋪設為土路，並不是柏油路。
(三)被告將來要在系爭土地興建農舍，如果系爭道路要鋪設柏油
    ，則將來被告申請農舍建築執照時，農舍面積要再扣掉系爭
    道路之153平方公尺，農舍興建面積會受影響減少，影響被
    告權益甚大。
(四)被告所有之系爭土地使用分區為特定農業區，使用地類別為
    農牧用地，依農業用地作農業使用認定及核發證明辦法第5
    條第4款規定：「農業用地有下列各款情形之一者，不得認
    定為作農業使用：……四、現場有與農業經營無關或妨礙耕作
    之障礙物、砂石、廢棄物、柏油、水泥等使用情形。」。另
    依行政院農業委員會農企字第0950164527號函說明二：「查
    農業用地應符合農業使用之認定基準，…所謂『私設道路『因
    與農業經營所需之『農路』性質不同，且非屬農業設施之範圍
    ，故不符合作農業使用之認定，無法核發農業用地作農業使
    用證明書」。故系爭道路倘鋪設柏油，將導致被告無法申請
    農業使用證明書，且還會因違規使用受罰則、追繳土地增值
    稅、無法辦理登記等。
(五)原告未經被告同意，於107年9月17日允許建廟籌備主委林安
    派將系爭道路挖掘出長11公尺、寬5公尺、深3.5公尺大洞，
    取走土方後，再將拆屋之廢棄物埋入大洞內，使系爭道路都
    是坑洞，且長滿雜草無法通行。林安派因違反土石採取法第
    36條規定，經彰化縣政府00000000號裁處書裁處。嗣林安派
    於109年12月1日至同年月17日將系爭道路回填整復，將所埋
    廢棄物挖出至環保土資場後再回填所挖取土方，系爭道路已
    由被告回復原來平坦可通行之狀態。
(六)系爭協議書並無「柏油路」之記載，原告在系爭土地挖掘土
    方又埋廢棄物，破壞系爭道路在先，後又提起本件訴訟，主
    張被告應鋪設柏油，被告不同意原告請求。
(七)並聲明：原告之訴駁回。　　
三、法院之判斷：
(一)原告主張兩造、訴外人陳明哲、陳玉士、陳林福、陳佑銅等
    6人於105年3月21日就分割前134地號土地簽立系爭協議書，
    約定分割上開土地，嗣被告以共有物分割為登記原因，於10
    7年5月24日將分割後系爭土地登記為被告單獨所有；又依系
    爭協議書約定，被告所有之系爭土地，應設置如附圖所示編
    號B面積153平方公尺之道路以供共有人通行之事實，業據其
    提出共有土地分割協議書、土地登記謄本等件為證，且為被
    告所不爭執，應堪信為真實。惟原告主張依系爭協議書，系
    爭道路應鋪設柏油，則為被告所否認，並以前詞置辯，是本
    件所應審究之爭點，則為系爭道路是否應鋪設為柏油道路。
(二)按解釋契約，固須探求當事人立約時之真意，不能拘泥於契
    約之文字，但契約文字業已表示當事人真意，無須別事探求
    者，即不得反捨契約文字而更為曲解（最高法院17年上字第
    1118號判例意旨參照）。經查：依據系爭協議書，其中關於
    系爭道路之記載在第5條「本協議之編號3內須於15及16界標
    處，分割寬5米私有道路，面積計153平方公尺。」、第8條
    「本件協議標示內之15～16界標點係中西段134之1地號出入
    口之道路為共有人共同使用。其鋪設費用由中西段134之1地
    號所有人平均負擔。」，此有原告所提出之系爭協議書可證
    ，而依上開約定，共有人僅約定就私設道路位置、寬度、面
    積、鋪設費用、通行之人為約定，而未約定系爭道路須由被
    告鋪設柏油設置柏油路供通行；再者，系爭道路已由被告於
    107年4月19日僱用挖土機鋪設土路整地完成，並先行墊支費
    用，有被告所提出免用統一發票收據在卷可憑；現況為空地
    ，其上有雜草，通行無礙，業經本院會同二造及彰化縣二林
    地政事務所派員勘測屬實，有勘驗筆錄、照片，並有附圖即
    二林地政事務所109年7月10日二土測字第1170號土地複丈成
    果圖存卷可考，且為被告所不爭執。系爭協議書並未約定以
    柏油路面作為系爭道路之鋪設方式，被告既已依系爭協議書
    約定將系爭道路設為土路提供共有人通行，則原告即不得捨
    契約訂立之內容範圍，科以被告超出系爭契約內容範圍之義
    務。是原告上開主張，尚非有據。
(三)次按「前項農業用地應確供農業使用…」，農業發展條例第1
    8條第2項前段定有明文；「三、申請興建農舍之農業用地，
    其農舍用地面積不得超過該農業用地面積百分之十，扣除農
    舍用地面積後，供農業生產使用部分之農業經營用」農業用
    地興建農舍辦法第9條第2項第3款前段定有明文。「按權利
    之行使，不得違反公共利益，或以損害他人為主要目的。行
    使權利，履行義務，應依誠實及信用方法」，民法第148條
    亦定有明文。系爭土地使用分區為特定農業區，使用地類別
    為農牧用地，有系爭土地土地登記第一類謄本在卷可憑。本
    院於110年1月25日以彰院平斗民慎109年斗簡字第355號函文
    ，就系爭道路可否鋪設為柏油路面一事，分別函詢彰化縣政
    府、彰化縣二林鎮公所，經彰化縣政府於110年3月31日以府
    農務字第1100110794號函覆本院，其說明欄二、(三)內容載
    明：「…又『農業用地作農業使用認定及核發證明辦法』第7條
    （已修正為第5條）明定『農業用地有下列各款情形之一者，
    不得認定為作農業使用…三、現場鋪設有非農業經營必要之
    柏油、水泥等情事者…』其意旨係因農業用地上堆置與農業經
    營無關之砂石、廢棄物或鋪設柏油、水泥，確已影響農業之
    經營，並破壞農業資源之永續利用，故不宜予以賦稅減免優
    惠之獎勵。」；另彰化縣二林鎮公所於110年1月25日以二鎮
    農字第1100001214號函覆本院，其說明欄二(四)內容載明「
    依據申請農業用地作農業設施容許用審查辦法（下稱容許辦
    法）第6條第1項第2款定：『申請農業用地作農業設施容許使
    用，有下列情形之一者，不予同意：二、經營計畫內容顯不
    合理，或設施與農業經營之必要性顯不相當。』台端描述『私
    設柏油路只供私人通行，非屬公家機關所管理維護；亦非農
    業經營之所需要』，依所描述之情事，自不符容許辦法規定
    農業設施『農路』之規定。」。故依上開函文，系爭道路倘鋪
    設柏油，則將影響系爭土地所有權人即被告賦稅減免優惠之
    獎勵，系爭道路亦因農業用地興建農舍辦法之規定，勢將影
    響被告將來在系爭土地興建農舍之面積甚鉅。本院斟酌前開
    各情，認本件原告請求被告將系爭土路改為鋪設柏油路，與
    被告所受損害相較，於客觀上顯不相當，原告權利行使已構
    成權利濫用，則原告上開主張，自不應准許。
(四)至原告提出主張系爭道路會因連日大雨，造成積水妨礙通行
    ，惟依系爭協議書約定，系爭道路設置目的為供分割前中西
    段134之地號土地共有人日後通行之用，故鋪設費用約定由
    共有人平均負擔，故依理系爭道路日後養護工作，亦應由共
    有人協力維護（如雨天覆以鐵板、木板、防滑塑膠板等），
    始符合系爭協議書之契約意旨，附此敘明。
四、綜上所述，原告依系爭協議書之契約約定，請求被告應將附
    圖所示編號B地號面積153平方公尺土地，鋪設為柏油道路；
    為無理由，應予駁回。本件訴訟費用，應由敗訴之原告負擔
    。
五、本件事證已臻明確，兩造其餘攻擊防禦方法，於本判決結果
    不生影響，爰不逐一論述。
六、本件原告之訴既經駁回，其假執行之聲請亦失所依附，應併
    予駁回。
七、訴訟費用負擔之依據：依民事訴訟法第78條。
中　　華　　民　　國　　110 　年　　8 　　月　　16　　日
                  北斗簡易庭  法　官  丁兆嘉
以上正本係照原本作成。
如不服本判決，應於判決送達後20日內，向本院提出上訴狀。（
須按他造當事人之人數附繕本）。如委任律師提起上訴者，應一
併繳納上訴審裁判費。
中　　華　　民　　國　　110 　年　　8 　　月　　16　　日
                              書記官  葉春涼